【裁判字號】    97,訴,1367
【裁判日期】    971210
【裁判案由】    加重強盜
【裁判全文】
臺灣基隆地方法院刑事判決              97年度訴字第1367號
公  訴  人  臺灣基隆地方法院檢察署檢察官
被      告  甲○○
指定辯護人  本院公設辯護人乙○○
上列被告因加重強盜案件，經檢察官提起公訴（97年度偵字第39
70號），本院判決如下：
    主    文
甲○○意圖為自己不法之所有，攜帶兇器，以強暴、脅迫至使不
能抗拒，而使他人交付其物，未遂，處有期徒刑貳年陸月。扣案
之帽子壹頂及眼鏡壹副均沒收。
    犯罪事實
一、甲○○係中度精神障礙者，因罹有藥物性精神病及精神分裂
    症，致依其辨識而行為之能力顯著減低，復因缺錢購買機車
    ，竟基於意圖為自己不法所有之犯意，先戴上其所有之帽子
    及眼鏡，以免遭人認出，復持住處內母親所有客觀上足以對
    人之生命、身體構成威脅，可作為兇器使用之菜刀2把，於
    民國97年9月11日清晨5時許，進入基隆市○○區○○街22之
    1號「統一超商」內，以持上開菜刀對店員丙○○喝令「搶
    劫，拿錢出來」，並指示丙○○將收銀機內財物置入塑膠袋
    內之強暴、脅迫方式，至使丙○○不能抗拒，依其指示將收
    銀機內之新臺幣（下同）1,330元、面額200元之統一超商禮
    券置入塑膠袋內交出並置於櫃檯上，甲○○則另於旁邊置物
    架上自行取Marlboro牌香菸2包一併放入該塑膠袋內，再喝
    令丙○○交付七星牌香菸1條，嗣甲○○欲自丙○○手中拿
    取七星牌香菸1條及上揭置於櫃檯上物品之際，丙○○即趁
    機拉住甲○○手臂阻止，甲○○則掙扎往後退，並以右手所
    持菜刀1把砍向丙○○（因丙○○即時閃躲而未砍中），兩
    人因而發生扭打，嗣甲○○遭丙○○制服在地，並經在場之
    客人江新坤報警，甲○○之強盜犯行因而未遂。警方據報到
    場後，當場逮捕甲○○並扣得上述菜刀2把、帽子1頂及眼鏡
    1副，而悉上情。
    理  由
壹、證據能力方面
  (一)按被告以外之人於審判外之言詞或書面陳述，除法律有規定
    者外，不得作為證據，刑事訴訟法第159條第1項固定有明文
    。惟被告以外之人於審判外之陳述，雖不符刑事訴訟法第15
    9 條之1至第159條之4之規定，而經當事人於審判程序同意
    作為證據，法院審酌該言詞陳述或書面陳述作成時之情況，
    認為適當者，亦得為證據；當事人、代理人或辯護人於法院
    調查證據時，知有第159條第1項不得為證據之情形，而未於
    言詞辯論終結前聲明異議者，視為有前項之同意，同法第
    159條之5亦有明定。查本判決下列所引用之各該被告以外之
    人於審判外之言詞及書面陳述，雖屬傳聞證據，惟被告及辯
    護人於本院準備程序時同意作為證據，迄本院審判期日言詞
    辯論終結前知該等證據為傳聞證據，亦未聲明異議，本院審
    酌上開證據資料製作時之情況，尚無違法不當及證明力明顯
    過低之瑕疵，亦認為以之作為證據應屬適當，爰逕依刑事訴
    訟法第159條之5規定，認前揭證據資料均例外有證據能力。
  (二)又本件認定犯罪事實所憑之非供述證據（照片及扣案證物）
    ，均無違反法定程序而取得之情形，依刑事訴訟法第158條
    之4反面規定，自有證據能力。
貳、實體方面
一、認定事實所憑之證據及理由
    前揭犯罪事實，迭據被告甲○○於警詢、偵訊、本院準備程
    序及審理時供承不諱，核與被害人即證人丙○○於警詢及本
    院審理時證述其遭強盜未遂之情節相符（見偵查卷第9至11
    頁、本院97年10月14日審判筆錄），且被告拿取金錢及香煙
    時與丙○○扭打之過程，亦經證人即案發至上開店內消費之
    客人江新坤於警詢時證述明確（見偵查卷第12至13頁）。此
    外，復有現場及贓物照片16張（見偵查卷第18至25頁）、監
    視器光碟翻拍畫面81張及贓物認領保管單1紙（見偵查卷第
    16頁）在卷及被告犯案所用之菜刀2把、帽子1頂及眼鏡1副
    扣案可資佐證，足認被告之自白與事實相符。本案事證明確
    ，被告犯行堪以認定，應依法論科。
二、論罪科刑
  (一)按刑法第321條第1項第3 款之攜帶兇器竊盜罪，係以行為人
    攜帶兇器為其加重要件，此所謂兇器，其種類並無限制，凡
    客觀上足以對人之生命、身體、安全構成威脅，具有危險性
    之兇器均屬之，且祇須行竊時攜帶此種具危險性之兇器為已
    足，並不以攜帶之初有行兇之意圖為必要（最高法院79年臺
    上字第5253號判例可資參照）。次按強盜罪之強暴、脅迫，
    以所施用威嚇之程度，客觀上足以壓抑被害人之意思，至使
    不能抗拒為已足。至施用之威嚇手段，客觀上是否足以壓抑
    被害人之意思自由，應依一般人在同一情況下，其意思自由
    是否因此受壓制為斷，不以被害人之主觀意思為準（最高法
    院87年度臺上字第2278號、第3705號判決意旨參照）。查本
    案被告所持犯案之菜刀2把，為金屬利刃，倘持以朝人體揮
    、砍，對人之生命、身體安全均足以造成重大傷害，自屬刑
    法上之「兇器」無疑。又本案被告係以持利刃之方式喝令被
    害人交付財物，在客觀以言，其行為已足以壓抑被害人之意
    思自由，且被害人係因心理受到壓制而將店內財物交付，亦
    據被害人即證人丙○○於本院審理時證述甚詳（見本院97年
    10月14日審判筆錄），至於被害人嗣雖極力反抗而未令被告
    得逞，惟此係被害人恐遭被告砍殺之本能反應，已據被害人
    即證人丙○○於本院審理時證述明確（見同上審判筆錄），
    自無礙本件「至使不能抗拒」之認定。本件被告持菜刀利刃
    ，至使被害人不能抗拒而交付店內財物，嗣因被害人恐遭被
    砍極力反抗而未遂，核其所為，係犯刑法第330條第2項、第
    1 項之攜帶兇器加重強盜未遂罪。其已著手於強盜犯罪行為
    之實施，而未至取得財物之結果，為未遂犯，應依刑法第25
    條第2項規定減輕其刑。
  (二)又被告為中度精神障礙者，並罹有精神分裂症，有中華民國
    身心障礙手冊及行政院衛生署基隆醫院診斷證明書在卷可按
    ，且經本院依職權調取被告就醫相關病歷將被告送請上開醫
    院鑑定被告於行為時之精神狀態，經該院就被告個人生活史
    及現在病史、理學及神經學檢查、心理測鑑等綜合鑑定結果
    ，認定：「個案長期使用多種藥物（K他命、安非他命……
    ），由多次住院幾乎都驗出多種藥物反應證實，以致幻聽、
    妄想、亂想及繼發性行為與情緒變化一直持續，診斷為藥物
    性精神病及精神分病。多年後有退化及自我控制不良現象，
    個案於案發前使用安非他命，而使亂想及衝動控制不良加劇
    ，以致犯案，但仍可記得犯罪過程來看，其犯案時之精神狀
    態，應屬於行為時因精神障礙，致其辨識而行為之能力顯著
    減低者即修法前之精神耗弱。」有該院97年11月14日基醫精
    字第0970010929號函附精神鑑定報告書附卷可參，是被告於
    行為時既因精神障礙，致依其辨識而行為之能力顯著減低，
    爰依刑法第19條第2項之規定減輕其刑，並依法遞減之。
  (三)又被告雖罹有上述精神疾病，致依其辨識而行為之能力顯著
    減低而犯案，惟本院已依上述規定予以減輕其刑，且本案係
    其因缺錢購買機車而為，客觀上尚無可憫之處，故公設辯護
    人請求本院依刑法第59條規定再予減輕其刑，自不足採。
  (四)爰審酌被告年輕力壯，不思以己力賺取財物或循正當管道取
    得金錢購買機車，僅因購買機車之私慾，即持兇器至便利商
    店內強盜財物，復於強盜過程中持刀砍向被害人，所為對他
    人財產及人身安全法益之破壞非輕，並審酌其無前科之素行
    、罹有精神障礙亦為本件犯案之原因、未獲財物之結果，暨
    其犯後坦承犯行，被害人亦表示願意原諒被告等一切情狀，
    量處如主文所示之刑，以示儆懲。
  (五)扣案之帽子1頂及眼鏡1副，為被告所有供本案強盜犯罪所用
    之物，業據被告於本院審理時供承在卷，爰依刑法第38條第
    1項第2款規定予以宣告沒收。另扣得之菜刀2把，雖係本案
    強盜所用之物，然非被告所有之物，亦據被告供述甚詳，爰
    不予宣告沒收。
據上論斷，應依刑事訴訟法第299條第1項前段，刑法第330條第
第2項、第1項、第25條第2項、第19條第2項、第38條第1項第2款
，判決如主文。
本案經檢察官丁○○到庭執行職務。
中    華    民    國    97    年    12    月    10    日
                  刑事第一庭審判長法  官  王福康
                                  法  官  鄭培麗
                                  法  官  王美婷
以上正本證明與原本無異。
如不服本判決應於收受送達後10日內向本院提出上訴書狀，並應
敘述具體理由；其未敘述上訴理由者，應於上訴期間屆滿後20日
內向本院補提理由書 (均須按他造當事人之人數附繕本)「切勿
逕送上級法院」。
中    華    民    國    97    年    12    月    10    日
                                  書記官  明祖斌
附錄論罪法條：
中華民國刑法第330條
（加重強盜罪）
犯強盜罪而有第 321 條第 1 項各款情形之一者，處 7 年以上有
期徒刑。
前項之未遂犯罰之。


司法院資訊處製作；財團法人民間司法改革基金會備份。
